
---
title: "Informe Ejecutivo de la Base de Datos"
output:
  word_document: default
  pdf_document:
    keep_tex: true
    number_sections: true
---

```{r setup, include=FALSE}
# Configuración inicial
library(DBI)
library(ggplot2)
library(dplyr)

# Conexión a la base de datos
con <- dbConnect(
  RMySQL::MySQL(),
  dbname = "dbcuwi9wwrkrrk",
  host = "34.175.14.63",
  user = "unasv8vnmxzty",
  password = "jkv6fpshdpqv"
)
```

## Resumen de la Base de Datos

### Tablas Disponibles
```{r, echo=FALSE}
# Listar tablas
tablas <- dbListTables(con)
tablas
```

### Análisis de Estructura de las Tablas
```{r, echo=FALSE}
# Obtener columnas y tipos de datos
estructura <- lapply(tablas, function(tabla) {
  data.frame(
    Tabla = tabla,
    Campo = dbListFields(con, tabla),
    stringsAsFactors = FALSE
  )
})
estructura <- do.call(rbind, estructura)
estructura
```

## Análisis de Pacientes

### Resumen General
```{r, echo=FALSE}
pacientes <- dbGetQuery(con, "SELECT * FROM Pacientes")
summary(pacientes)
```

### Distribución por Edad
```{r, echo=FALSE}
# Convertir Fecha_Nacimiento a tipo Date si es necesario
pacientes <- pacientes %>%
    mutate(Fecha_Nacimiento = as.Date(Fecha_Nacimiento, format = "%Y-%m-%d"))

# Calcular la edad en años
pacientes <- pacientes %>%
    mutate(Edad = as.numeric(difftime(Sys.Date(), Fecha_Nacimiento, units = "days")) %/% 365)

# Gráfica de edades
ggplot(pacientes, aes(x = as.numeric(Edad))) +
  geom_histogram(binwidth = 5, fill = "skyblue", color = "black") +
  labs(title = "Distribución por Edad", x = "Edad", y = "Frecuencia")
```

### Distribución por Sexo
```{r, echo=FALSE}
ggplot(pacientes, aes(x = Sexo, fill = Sexo)) +
  geom_bar() +
  labs(title = "Distribución por Sexo", x = "Sexo", y = "Frecuencia")
```

### Distribución por Fecha de Ingreso
```{r, echo=FALSE}
# Gráfica de fechas con geom_bar para manejar datos discretos
ggplot(pacientes, aes(x = Fecha_Ingreso)) +
    geom_bar(fill = "lightgreen", color = "black") +
    labs(title = "Distribución por Fecha de Ingreso", x = "Fecha de Ingreso", y = "Frecuencia")
```

## Análisis de Visitas

### Resumen General
```{r, echo=FALSE}
visitas <- dbGetQuery(con, "SELECT * FROM Visitas")
summary(visitas)
```

### Glucosa por Fecha de Visita
```{r, echo=FALSE}
ggplot(visitas, aes(x = Fecha_Visita, y = Glucosa_mg_dL)) +
  geom_line(color = "blue") +
  labs(title = "Glucosa por Fecha de Visita", x = "Fecha de Visita", y = "Glucosa (mg/dL)")
```

## Análisis de Datos Basales

### Resumen General
```{r, echo=FALSE}
datos_basales <- dbGetQuery(con, "SELECT * FROM Datos_Basales")
summary(datos_basales)
```

### Relación entre Peso e IMC
```{r, echo=FALSE}
ggplot(datos_basales, aes(x = Peso_kg, y = IMC)) +
  geom_point(color = "purple") +
  geom_smooth(method = "lm", se = FALSE, color = "red") +
  labs(title = "Relación entre Peso e IMC", x = "Peso (kg)", y = "IMC")
```

## Conclusiones
- Este informe proporciona un resumen completo de las tablas y los datos en la base de datos.
- Los análisis específicos permiten observar tendencias clave, como la distribución de pacientes por edad, sexo y visitas.

```{r, include=FALSE}
# Desconectar la base de datos
dbDisconnect(con)
```
